【裁判字號】    96,重上國,1
【裁判日期】    970402
【裁判案由】    國家賠償
【裁判全文】
臺灣高等法院臺中分院民事判決         96年度重上國字第1號
上  訴  人
即被上訴人  戊○○
訴訟代理人  己○○
訴訟代理人  張益隆律師
複代理人    庚○○
            丙○○
被上訴人
即上訴人    彰化縣鹿港鎮公所
法定代理人  乙○○
訴訟代理人  許智捷律師
複代理人    辛○○
上列當事人間國家賠償事件，兩造對於中華民國96年3月16日臺
灣彰化地方法院94年度重國字第1號第一審判決提起上訴，戊○
○並提起擴張之訴，本院於中華民國97年3月19日言詞辯論終結
，判決如下：
    主  文
原判決關於駁回戊○○下開第二項之訴及該部分假執行之聲請，
暨訴訟費用之裁判，均廢棄。
彰化縣鹿港鎮公所應再給付戊○○新臺幣柒拾伍萬零貳佰伍拾壹
元，及自民國九十三年十一月十日起至清償日止按年息百分之五
計算之利息。
戊○○其餘上訴及擴張之訴、彰化縣鹿港鎮公所之上訴均駁回。
第一、二審訴訟費用由彰化縣鹿港鎮公所負擔百分之四十九，餘
由戊○○負擔；擴張之訴訴訟費用由戊○○負擔。
本判決第二項所命給付於戊○○以新臺幣貳拾伍萬元為彰化縣鹿
港鎮公所供擔保後，得為假執行；但彰化縣鹿港鎮公所如於執行
標的物拍定、變賣前，以新臺幣柒拾伍萬零貳佰伍拾壹元為戊○
○預供擔保後，得免為假執行。
戊○○擴張之訴假執行之聲請駁回。
    事實及理由
甲、程序方面：
一、按賠償義務機關拒絕賠償，或自提出請求之日起逾30日不開
    始協議，或自開始協議之日起逾60日協議不成立時，請求權
    人得提起損害賠償之訴，國家賠償法第11條第1項定有明文
    。本件上訴人即被上訴人戊○○於民國93年11月10日向被上
    訴人即上訴人彰化縣鹿港鎮公所請求國家賠償，經被上訴人
    即上訴人彰化縣鹿港鎮公所函覆拒絕賠償，有國家賠償請求
    書、彰化縣鹿港鎮公所93年11月17日鹿鎮秘字第0930018874
    號函附在原審卷可憑（見原審卷第14-32頁），且為兩造所
    不爭執，堪信為真，依前開規定，上訴人提起即被上訴人戊
    ○○本件訴訟，程序上自屬合法，應予准許。
二、又按當事人之法定代理人其代理權消滅者，應由有代理權之
    法定代理人承受訴訟，民事訴訟法第170條定有明文。本件
    被上訴人即上訴人鹿港鎮公所之法定代理人由黃正隆變更為
    乙○○，嗣乙○○並於95年7月19日具狀向原審聲明承受訴
    訟，有當選證書、民事答辯(一)狀各一份在原審卷可佐（見原
    審卷第224-226頁），核與前開規定相符，自應許其承受並
    續行訴訟。
乙、實體方面：
壹、聲明部分：
一、上訴人即被上訴人戊○○（下稱戊○○）方面：
  (一)上訴及擴張之訴聲明：(1)原判決不利於上訴人戊○○部分廢
    棄。(2)上廢棄部分，被上訴人彰化縣鹿港鎮公所應再給付戊
    ○○新台幣（下同）6,007,461元，及自93年11月10日起至
    清償日止按年息百分之5計算之利息。(3)被上訴人應再給付
    上訴人12,893,979元，及其中2,950,829元自96年4月10日上
    訴狀繕本送達被上訴人彰化縣鹿港鎮公所翌日起、其餘9,94
    3,150元自96年6月7日即擴張聲明狀繕本送達被上訴人彰化
    縣鹿港鎮公所翌日起，均至清償日止按年息百分之5計算之
    利息。(4)上訴人願供擔保，請准宣告假執行。
  (二)答辯聲明：駁回被上訴人彰化縣鹿港鎮公所之上訴。
二、被上訴人即上訴人彰化縣鹿港鎮公所（下稱彰化縣鹿港鎮公
    所）方面：
  (一)上訴聲明：(1)原判決不利於彰化縣鹿港鎮公所部分廢棄。(2)
    上廢棄部分，被上訴人戊○○在第一審之訴駁回。(3)如受不
    利判決，願供擔保請准宣告免為假執行。
  (二)答辯聲明：駁回上訴。
貳、陳述及理由部分：
一、上訴人戊○○主張：
  (一)戊○○自民國81年起，向訴外人行政院國軍退除役官兵輔導
    委員會彰化農場（下稱退輔會）承租坐落彰化縣鹿港鎮○○
    段1005、1226兩筆魚塭土地飼養草蝦十餘年，因使用退輔會
    所有獨立排水設施，歷經多次颱風、水患均安然無恙，未有
    任何損失。詎91年9月中旬，彰化縣鹿港鎮公所因長期受上
    開土地隔鄰即彰化縣鹿港鎮鹽田庄村民陳情抗議鹽田庄地區
    面積一百多公頃土地長期逢雨必淹之壓力下，明知戊○○承
    租魚塭使用之排水溝位於下游，有數處排水溝涵管狹窄，倘
    不加以整治以利順暢排水，即貿然由鹽田庄上游全村之排水
    通往原告使用之排水溝，即易釀成災害，竟未加以完善規劃
    設計，先加強疏通下游排水系統後，再貫通上游排水，即於
    鹽田庄排水溝緊鄰戊○○使用排水溝最近處，擅自跨越道路
    設置排水箱涵（下稱系爭排水箱涵），使鹽田庄上游全村使
    用之排水，逕往戊○○使用之排水溝流放，致戊○○使用之
    排水溝，於93年7月2日敏督利颱風之豪雨，無法即時宣洩排
    水而造成積水氾濫，高出戊○○魚塭堤岸，使戊○○所飼養
    之草蝦全數流失、飼養魚塭之設備損壞無法使用。彰化縣鹿
    港鎮公所未加完善規劃設計，逕以施工設置系爭排水箱涵欲
    將鹽田庄之排水流入戊○○獨立使用之排水溝時，遭退輔會
    阻止繼續施工，嗣退輔會與彰化縣鹿港鎮公所協議，由彰化
    縣鹿港鎮公所施設完成東西排水溝約300公尺護岸，貫通出
    海溝以免積水，污染養殖池，其後，退輔會並於92年7月3日
    、92年11月18日，93年8月18日函請彰化縣鹿港鎮公所儘速
    施作，以免造成國家賠償情事發生，乃被上訴人均置之不理
    ，顯見彰化縣鹿港鎮公所當初跨越道路設置系爭排水箱涵之
    初，即存有設計不良之瑕疵，彰化縣鹿港鎮公所始會應允施
    作300公尺新建重力式擋土牆以防積水污染水質之補救措施
    。又戊○○飼養草蝦之魚塭，如未有彰化縣鹿港鎮公所設置
    系爭排水箱涵，使鹽田庄上游村民之排水流入戊○○使用之
    獨立性排水溝，戊○○之魚池當不會因排水溝積水溢出護岸
    ，造成上訴人財產損害，是彰化縣鹿港鎮公所系爭排水箱涵
    設置之瑕疵，與上訴人魚塭設備之損壞及草蝦流失之損失間
    ，顯有相當因果關係。戊○○所受損失如下：(1)草蝦活體損
    失所失利益8,000,000元。按草蝦苗飼養90天，即為成蝦，
    存活率為90%。戊○○於93年3月13日、3月20日、3月27日三
    次購買草蝦苗合計5,025,000尾，以存活率90%計算，計約有
    4,500,000尾成蝦，成蝦重量為40尾1台斤，總重量約112,50
    0台斤，時價每台斤約180元，合計為20,250,000元，每台斤
    成本70元，獲利報酬為每台斤110元，故戊○○受有獲利報
    酬所失利益計12,375,000元，戊○○僅先請求8,000,000元
    ；退步言，如不以每台斤成本70元，獲利報酬每台斤110元
    計算，則請改依行政院農業委員會漁業署公佈草蝦養殖市場
    行情所示93年7月1日至7月31日彰化地區交易平均價格每公
    斤190.1元計算，成蝦總重量112,500台斤折合為67,500公斤
    ，是戊○○受有獲利報酬所失利益為12,831,750元，戊○○
    亦僅先請求8,000,000元。(2)草蝦苗成本：332,120元。(3)輔
    助飼料：493,300元。(4)養蝦營養補充劑：45,000元。1.高
    單位綜合維他命：6,000元。2.乳酸菌：120,000元。3.利菌
    生：27,000元。(5)養殖池池體損害：1,125,000元。池堤崩
    坍約750公尺，堤坡面長約3公尺，合計約2,250平方公尺，
    每平方公尺修復工料約500元，計1,125,000元。(6)電源設備
    換修損失：217,650元。綜上，戊○○受損金額合計為10,21
    3,070元，爰依國家賠償法第3條第1項、第5條、第9條第1項
    、民法第216條規定，求為命彰化縣鹿港鎮公所應給付戊○
    ○10,213,070元，及自93年11月10日起至清償日止按年息5%
    計算利息，並供擔保宣告假執行之判決（原審判決被上訴人
    應給付4,205,609元本息，並駁回戊○○其餘之訴。兩造各
    就其敗訴部分提起上訴，戊○○並在本院擴張聲明請求被上
    訴人應再給付12,893,979元本息）。
  (二)在本院補充陳述：
    1.所失利益：依證人丁○○在鈞院證稱冷凍蝦市場價格都以
      公斤計算，大約是活蝦價格的一半至三分之二價格，是活
      蝦價格為每公斤350元至467元之間，足認行政院農委會漁
      業署公布平均價格190.1元係冷凍蝦之價格，依最低價即
      每公斤350元計算，扣除草蝦成本每公斤116.7元後，每公
      斤可獲利233.3元，依62184公斤計算，戊○○可獲利14,5
      07,527.2元（計算式為：233.3×62184=00000000.7），
      此為戊○○所失利益。
    2.草蝦養殖成本7,256,872元：包括草蝦苗、輔助飼料、營
      養補充劑、人工及電力等支出均為草蝦成本，依草蝦存活
      率之草蝦重量乘以每公斤草蝦成本金額計算得出之金額7,
      256,872元（計算式：116.7×62184=0000000），即為戊
      ○○所受損害之草蝦成本金額。
    3.養殖池體之損壞修復費用：依證人張淑真陳述，其曾於93
      年2月2日勘驗時，發現養殖池之堤岸崩塌、池體損壞，原
      審因而認池體之損害並非本件淹水所致。惟查，因93年1
      月間戊○○養殖之虱目魚受寒害，因而向彰化縣鹿港鎮公
      所申請天然災害救助，張淑真因而勘查戊○○之漁池，然
      張淑真僅看其中之一小池，該池並無證人所稱損害情形。
      嗣證人甲○○曾為戊○○整修漁池二次，一次為93年2月6
      日起至同年月15日止，整修費用為153,000元，一次為95
      年8月26日至同年10月8日，整修費用為1,289,050元，足
      認本件於張淑真察看現場後，漁池曾修復過，又因本件淹
      水事故而受有損害，爰僅請求修復費1,289,050元其中之
      1,125,000元。
    4.綜上所述，戊○○所失利益為14,507,527元，所受損害為
      8,599,522元（含草蝦成本7,256,872元、電源設備換修費
      用217,650元、養殖池修復費用1,125,000元），合計為
      23,107,049元，於原審請求之10,213,070元外，並於本院
      擴張請求彰化縣鹿港鎮公所再給付12,893,979元。
二、被上訴人即上訴人彰化縣鹿港鎮公所則以：
  (一)1.國家賠償法第3條第1項之立法意旨在使政府對於提供人民
    使用之公共設施，負有維護通常安全狀態之義務，重在公共
    設施不具通常應有之安全狀態或功能時，其設置或管理機關
    是否積極並有效為足以防止危險或損害發生之具體行為，倘
    其設置或管理機關對於防止損害之發生，已為及時且必要之
    具體措施，即應認其管理並無欠缺，自不生國家賠償責任，
    是公共設施之設置欠缺，係指公共設施不具『通常應有之安
    全』狀態或功能。本件彰化縣鹿港鎮公所設置之系爭排水箱
    涵，設置目的係在供排水之用，因此如具備該地區一般通常
    情形水流流放量之排放功能，該設置即無欠缺。依中央氣象
    局於彰化縣大村鄉所觀測之雨量，86年至93年間，按總雨量
    除以下雨日數計算，彰化地區平均每日累積雨量分別為18.0
    7、17.58、10.78、14.84、18.58 12.07、11.88、17.46毫
    米。而系爭排水箱涵平時均發生正常排水功能，業已具備前
    開雨水流量之正常排放功能，該設置即無欠缺。且於93年7
    月2日及7月3日，系爭排水箱涵之排水功能仍正常運作，足
    證該設置並無欠缺。次者，戊○○排水係使用屬出租人即退
    輔會所有之排水系統，並向西續流向歸水利署第三河川局所
    轄之閘門口排放流入海中，是退輔會應保持其排水道之暢通
    ，與彰化縣鹿港鎮公所無關。再查，彰化縣鹿港鎮公所雖與
    退輔會作成會勘紀錄表，然依其結論所示：『為顧及臨近養
    殖業免受污染由公所籌措經費依輔導會建議－施作約300公
    尺（原土堤）新建重力式擋土墻以防污染水質。』，故會勘
    結論係基於防止水質污染之目的，而由彰化縣鹿港鎮公所另
    行籌措經費施作重力式擋土墻，施作範圍並不含括水道暢通
    功能，況須由彰化縣鹿港鎮公所另行籌措經費後，彰化縣鹿
    港鎮公所方有施作義務，非須立即為之，是彰化縣鹿港鎮公
    所並不負有私有溝渠之疏通修繕義務。又敏督利颱風襲台後
    ，造成西南部地區發生廣大範圍且持續性之降雨，而單日累
    積雨量於彰化地區即分別高達218及184毫米，二日累積雨量
    402毫米，遠高於前揭平均每日累積雨量，當日又適逢農曆
    十五之大潮期間，因此水利署第三河川局為防止海水倒灌造
    成更大地區之損害，甚者危及附近居民之人身安全，將出海
    口處之閘門予以封閉，使附近地區原排放出海功能無法發揮
    ，雨水滯留該區。又敏督利颱風襲台後，重創彰化地區，至
    少有二千六百多公頃之農田受害，養殖漁業損失更不計其數
    ，故敏督利颱風所帶來之損失，實非僅戊○○一人。基上，
    戊○○如有損失實係因敏督利颱風所夾帶之大豪雨，及滿潮
    期間為防止海水倒灌關閉閘門所致，與彰化縣鹿港鎮公所之
    系爭排水箱涵設置並無關係。再91年9月間彰化縣鹿港鎮公
    所即埋設系爭排水箱涵，至93年7月，相距約2年，上開地區
    均未發生損害，足證系爭排水箱涵之埋設，通常並不會發生
    該等損害，且承前所述，戊○○之損害係另有原因，是彰化
    縣鹿港鎮公所之系爭排水箱涵埋設行為與戊○○損失間，顯
    不具有因果關係，彰化縣鹿港鎮公所自不應負損害賠償責任
    。況戊○○僅要求退輔會催促彰化縣鹿港鎮公所進行前開避
    免污染之工程，並未即時終止契約或自行修繕，顯有怠於避
    免或減少損害，戊○○行為為損害之共同原因，且其過失行
    為並有助成損害之發生或擴大，戊○○與有過失，應得減輕
    賠償金額，或免除之。末就戊○○請求項目仍有以下之疑義
    ：(1)草蝦活體損失部分：依照片所示，浮出水面之死屍係為
    魚類，並非草蝦，且每年4月間，養殖漁業即須依法申報放
    養物，然依93年陸上養殖漁業放養申報清冊所示，戊○○並
    未申報養殖草蝦，故戊○○是否於上開地區養殖草蝦，並非
    無疑。且戊○○係於93年3月間分3次購買草蝦苗，於同年7
    月1日之實際存活草蝦數量之多寡未臻明確。況戊○○計算
    時價、成本之依據從何而來，亦亟待證明。(2)草蝦苗成本部
    分：於同年7月1日之實際存活草蝦數量之多寡未臻明確，則
    戊○○實際損害額並無從確定。(3)輔助飼料、養蝦營養補充
    劑部分：於同年7月1日之實際存餘量多寡未臻明確，亟待戊
    ○○證明。且依原證8所示，同年7月15日退貨蝦苗150包，
    足證於93年7月2日後尚有蝦苗輔助飼料，並非全部發生損失
    ，戊○○自應證明同年7月3日之存餘量，相較前者，方得計
    算出實際損失。(4)養殖池池體損害：戊○○於93年1月初因
    寒害向彰化縣鹿港鎮公所申請漁業天然災害救助，彰化縣鹿
    港鎮公所所屬職員張淑真於同年2月2日前往履勘查察，即發
    現其養殖池之堤岸崩塌，池體損害嚴重，是戊○○主張堤岸
    之損壞係因敏督利颱風肆虐後所生之損害，顯有可疑。(5)電
    源設備換修損失：前開履勘時，彰化縣鹿港鎮公所即發現如
    卷附附件四之設備損壞，是戊○○主張此部分損壞係因敏督
    利颱風肆虐後所生之損害，並無足採，退步言之，縱認有損
    害，亦應計算其折舊。
  2.再社團法人台灣省水利技師公會（下稱水利技師公會）鑑定
    具有：鑑定前未經具結，不具證據能力：未依本院函示項目
    鑑定，未賦予彰化縣鹿港鎮公所適時陳述意見機會，影響彰
    化縣鹿港鎮公所訴訟權益甚大；會勘未會同彰化縣鹿港鎮公
    所，程序不合法；鑑定依據與所附公文及事實不符；鑑定書
    依據之淹水當時狀況，並無客觀證明，且自行主觀推測，認
    定基礎顯有錯誤；鑑定書引用基本資料未說明採用基礎及理
    由；鑑定基礎之集水區認定範圍錯誤，鑑定內容即難期正確
    ；水文分析主觀認定，未依客觀證據為認定基礎；鑑定書水
    理演算範圍，未有實據，判斷顯有違誤；鑑定書計算水理分
    析結果，悖離事實甚鉅；戊○○魚塭之高程鑑定，前後矛盾
    有誤等重大違誤，故不足採信。綜上所陳，彰化縣鹿港鎮公
    所設置系爭排水箱涵既無欠缺，戊○○損失復因不可抗力所
    致，與彰化縣鹿港鎮公所設置系爭排水箱涵並無因果關係，
    彰化縣鹿港鎮公所自毋庸負國家賠償之責等語，資為抗辯。
  (二)在本院補充陳述：
    1.系爭日降雨量已超越水利法所得事前預防之規範標準，致
      發生危險可能性較一般天候狀況正常下使用急遽升高，倘
      強令彰化縣鹿港鎮公所應設置或管理系爭排水箱涵，達到
      人為技術事前所不能預見之不可抗力天候狀況時，顯課予
      彰化縣鹿港鎮公所過高之注意義務，已難認係彰化縣鹿港
      鎮公所應履行必要之設置或管理義務之範疇，即非屬國家
      賠償責任之範疇。且於系爭日系爭排水箱涵仍正常排水，
      並無功能損壞，颱風來襲時，彰化縣鹿港鎮公所業已及時
      派員挖掘溝渠協助排水疏通，事後又鑒於該次水災發生，
      前揭設計基礎變更，重新規劃排水設施，核已採取防止危
      害發生之具體措施，足證彰化縣鹿港鎮公所於系爭排水箱
      涵之設置及管理並無欠缺。
    2.鑑定報告書在鑑定前先設定前提條件：劃定排水分區
      水文分析，再依水理演算範圍為水理分析、綜合判斷，而
      取得鑑定結論，是鑑定結果正確與否，與前提條件設定是
      否正確，息息相關。惟本件系爭排水分區劃定及水文分析
      均有違誤，另於水理分析之模式建立，亦有違誤，致鑑定
      之理論分析結果與事實不符。再本件鑑定機關僅依水利署
      第四河川局提供淹水前之6月份維護資料，而認定系爭日
      水閘門運作正常，惟系爭事故發生於93年7月2日、3日，
      縱系爭日並無維護，亦應依6月份最後一次檢查與7月份第
      一次維護紀錄，如6月份已清除淤塞，而7月份第一次紀錄
      復無淤塞或阻塞紀錄，方得判斷系爭日水閘門正常運作。
      93年7月2日及3日系爭閘門如因垃圾阻塞無法自動開關，
      則除導致堤防內部應排放之水滯留，再加上後續累積湧入
      水量及閘門外倒灌海水，將逐漸往上游溢漫。是系爭水閘
      門既距戊○○承租地不遠，自會因此而淹水，則其淹水是
      否因彰化縣鹿港鎮公所設置排水箱涵所致，並非無疑。故
      水閘門能否正常運作，與戊○○承租地淹水與否至相關聯
      ，鑑定證人卻證述水閘門正常運作與否，與系爭地淹水不
      相關聯，與一般經驗法則及水利署判斷有違。
    3.縱退步言之，認鑑定報告可採，惟依證人林永敏於96年7
      月31日證稱：「本次淹水的主要原因有三點：一鹿港鎮公
      所施設排水箱涵…。二在魚塭西側有部分瓶頸點排水不順
      暢。三瞬間暴雨量較大。此三個因素缺一個可能這次就不
      會淹水。」等語，足認彰化縣鹿港鎮公所施設排水箱涵亦
      僅為本次淹水三個原因之一，並非全係施設排水箱涵所致
      ，自不應要求彰化縣鹿港鎮公所就其淹水損失負全部責任
      ，彰化縣鹿港鎮公所僅就該三分之一負責。
三、得心證之理由：
  (一)戊○○主張彰化縣鹿港鎮公所明知戊○○承租魚塭使用之排
    水溝位於下游，有數處排水溝涵管狹窄，倘不加以整治以利
    順暢排水，即貿然由鹽田庄上游全村之排水通往戊○○使用
    之排水溝，即易釀成災害，竟未加以完善規劃設計，即於91
    年9月中旬，擅自跨越道路設置系爭排水箱涵，使鹽田庄上
    游全村使用之排水，逕往戊○○使用之排水溝流放，致戊○
    ○使用之排水溝，於93年7月2日敏督利颱風之豪雨，無法即
    時宣洩排水而造成積水氾濫，高出戊○○魚塭堤岸，使戊○
    ○所飼養之草蝦全數流失、飼養魚塭之設備損壞無法使用等
    語，彰化縣鹿港鎮公所否認之，並辯稱：系爭排水箱涵平時
    均發生正常排水功能，業已具備雨水流量之正常排放功能，
    該設置即無欠缺。且於93年7月2日及7月3日，系爭排水箱涵
    之排水功能仍正常運作，足證該設置並無欠缺。次者，戊○
    ○排水係使用屬出租人即退輔會所有之排水系統，並向西續
    流向歸水利署第三河川局所轄之閘門口排放流入海中，是退
    輔會應保持其排水道之暢通，與彰化縣鹿港鎮公所無關。又
    敏督利颱風襲台後，造成西南部地區發生廣大範圍且持續性
    之降雨，而單日累積雨量於彰化地區即分別高達218及184毫
    米，二日累積雨量402毫米，遠高於前揭平均每日累積雨量
    ，當日又適逢農曆十五之大潮期間，因此水利署第三河川局
    為防止海水倒灌造成更大地區之損害，甚者危及附近居民之
    人身安全，將出海口處之閘門予以封閉，使附近地區原排放
    出海功能無法發揮，雨水滯留該區。又敏督利颱風襲台後，
    重創彰化地區，至少有二千六百多公頃之農田受害，養殖漁
    業損失更不計其數，故敏督利颱風所帶來之損失，實非僅戊
    ○○一人。基上，戊○○如有損失實係因敏督利颱風所夾帶
    之大豪雨，及滿潮期間為防止海水倒灌關閉閘門所致，與彰
    化縣鹿港鎮公所之系爭排水箱涵設置並無關係等語。是本件
    應審究者為彰化縣鹿港鎮公所是否應負國家賠償責任及戊○
    ○所受損失為若干。
  (二)關於彰化縣鹿港鎮公所是否應負國家賠償責任部分：
    1.按公有公共設施因設置或管理有欠缺，致人民生命、身體
      或財產受損害者，國家應負損害賠償責任，國家賠償法第
      3條第1項定有明文。是以，請求國家賠償必需要具備下列
      要件：(1)須為公有公共設施。(2)須公有公共設施設置或管
      理有欠缺。(3)須人民生命身體或財產受有損害。(4)須人民
      受到損害與公有公共設施設置或管理之欠缺之間具有相當
      因果關係。
    2.所謂公有公共設施，係指國家或地方自治團體或其他公法
      人所有，供公共目的使用之有體物或其他物之設備而言。
      系爭排水箱涵係彰化縣鹿港鎮公所設置而屬彰化縣鹿港鎮
      公所所有，供彰化縣鹿港鎮鹽田庄村民排水使用之事實，
      為兩造所不爭執，則依上述說明，系爭排水箱涵自屬公有
      公共設施。
    3.又所謂設置，係指公有公共設施於指定公用前之設立裝置
      行為，諸如：設計、建造、施工、裝設等行為即屬之，而
      所謂管理，則指公有公共設施於指定公用後，為維持公共
      設施發揮預定之功能，及維持可供運作狀態之一切行為。
      再所謂設置或管理有欠缺，係指公有公共設施缺少通常應
      具備之性質或設備，而其欠缺係由於公有公共設施之設置
      或管理作用不完全所致。本件彰化縣鹿港鎮公所辯稱其設
      置系爭排水箱涵之目的在於供排水之用，因已具備彰化地
      區平均每日累積雨量之一般通常情形水流流放量之排放功
      能，故系爭排水箱涵之設置即無欠缺云云，惟按國家賠償
      法第3條所定公共設施設置或管理欠缺所生國家賠償責任
      之立法，旨在使政府對於提供人民使用之公共設施，負有
      維護通常安全狀態之義務，重在公共設施不具通常應有之
      安全狀態或功能時，其設置或管理機關是否積極並有效為
      足以防止危險或損害發生之具體行為，倘其設置或管理機
      關對於防止損害之發生，已為及時且必要之具體措施，即
      應認其管理並無欠缺，自不生國家賠償責任，故國家賠償
      法第3條公有公共設施之管理有無欠缺，須視其設置或管
      理機關有無及時採取足以防止危險損害發生之具體措施為
      斷（最高法院92年度台上字第2672號判決意旨參照）。經
      查，台灣係多颱風之海島國家一節，為一般人所周知，倘
      颱風來襲帶來大量雨水又適逢海水滿潮，則臨海地區之雨
      量必大量增加，故彰化縣鹿港鎮公所於設置系爭排水箱涵
      ，使彰化縣鹿港鎮鹽田庄村民使用之排水，部分流經系爭
      排水箱涵，而分流通往本不屬原排水系統之下游處戊○○
      使用之排水溝流放之初，即應考量上述情形，並評估如遇
      有前揭情形，戊○○使用之排水溝可否負擔因系爭排水箱
      涵之設置而分流至戊○○使用排水溝內大量增加之雨水，
      且應就鄰近地區之排水妥適規劃處理，詎彰化縣鹿港鎮公
      所竟未為任何評估，即貿然跨越道路設置系爭排水箱涵，
      將彰化縣鹿港鎮鹽田庄村民使用之排水，引流通往戊○○
      使用之排水溝，以致敏督利颱風來襲，大量雨水經由系爭
      排水箱涵流入戊○○使用之排水溝，致該排水溝無法負擔
      造成積水氾濫，造成戊○○損失，且彰化縣鹿港鎮公所就
      颱風來襲導致豪雨成災之緊急應變措施亦付之闕如，則彰
      化縣鹿港鎮公所顯未為可及時採取足以防止危險損害發生
      之具體措施，是其於設置系爭排水箱涵，顯有欠缺，實屬
      無疑，準此，彰化縣鹿港鎮公所上開辯解，核屬無稽，不
      足採信。
    4.再上開規定公有公共設施因設置或管理欠缺而生之國家賠
      償責任，係採無過失責任賠償主義，不以故意或過失為責
      任要件，祇須公有之公共設施因設置或管理有欠缺，致人
      民生命、身體或財產受損害，國家或其他公法人即應負賠
      償責任，至國家或其他公法人對該設置或管理之欠缺有無
      故意或過失，或於防止損害之發生已否善盡其注意義務，
      均非所問（最高法院73年度台上字第584號判決要旨、85
      年台上字第2776號判決要旨參照）。末人民依上開規定請
      求國家賠償時，尚須人民之生命、身體或財產所受之損害
      ，與公有公共設施之設置或管理之欠缺，具有相當因果關
      係，始足當之。亦即在公有公共設施因設置或管理有欠缺
      之情況下，依客觀之觀察，通常會發生損害者，即為有因
      果關係，如必不生該等損害或通常亦不生該等損害者，則
      不具有因果關係（最高法院84年度台上字第1004號判決意
      旨參照）。本件經原審送請台灣省水利技師公會鑑定結果
      認：若系爭排水箱涵未設置時，依據當時原有排水系統之
      排水能力及區域地表高程分佈進行水理演算，於93年敏督
      利颱風來襲時，戊○○魚塭因堤岸相對較高，應不致於產
      生淹水情況。彰化縣鹿港鎮公所於91年於彰28縣道與彰25
      縣道海浴路交叉口新設系爭排水箱涵後，於敏督利颱風期
      間將上游其它不屬於原排水系統集水範圍之區域額外逕流
      量導入原排水系統之渠道內，造成原排水系統無法負擔此
      增加之逕流量，而產生向渠道兩岸大量溢淹之情況，進而
      淹沒包含戊○○所承租之漁塭在內之兩岸區域等語，有水
      利技師公會鑑定報告書在卷可稽，並經鑑定證人林永敏、
      林家輝在本院結證屬實（見本院卷第75-77頁、第86-89頁
      ），另有水利技師公會96年8月30日96省水技公字第0269
      號補充說明函一份在本院卷足稽（見本院卷第104頁），
      再查，「．．三依鑑定報告書第13頁所示，編號第14~22
      小集水分區（面積86.55公頃）之逕流量如全部流向該排
      水箱涵時，則該排水箱涵（依鑑定書第28頁所示新箱涵可
      通過最大流量為3.36cms），無法滿足一般區域排水及市
      區排水之設計標準，但已可滿足一般農田排水之設計標準
      。四93年7月2日～3日之降雨事件鹿港站之降雨紀錄，其1
      小時最大降雨量85毫米（約30年重現期距）及24小時最大
      降雨量377.5毫米（約35年重現期距），均已超出前開排
      水之設計標準。」等情，亦有經濟部水利署96年10月25日
      經水河字第09651262760號函一份在本院卷足稽（見本院
      卷第132、133頁），本件係因系爭排水箱涵設置時，將戊
      ○○使用排水溝之原排水系統集水範圍區域外之逕流量導
      入戊○○使用之排水溝內，致戊○○使用之排水溝無法負
      擔因此增加之逕流量，導致向兩岸溢淹，因而造成戊○○
      之養殖池於93年7月2日受有上開損失之事實，自堪認定，
      是彰化縣鹿港鎮公所設置系爭排水箱涵與戊○○所受損害
      間，自有相當因果關係存在。
    5.彰化縣鹿港鎮公所辯稱前開鑑定有下列疏失，不足採信：
      鑑定前未經具結，不具證據能力；未依原審函示項目鑑定
      ，未予彰化縣鹿港鎮公所適時陳述意見機會，影響彰化縣
      鹿港鎮公所訴訟權益甚大；會勘時未會同彰化縣鹿港鎮公
      所，程序不合法；鑑定依據與所附公文及事實不符；鑑定
      書依據之淹水當時狀況，並無客觀證明，且自行主觀推測
      ，認定基礎顯有錯誤；鑑定書引用基本資料未說明採用基
      礎及理由；鑑定基礎之集水區認定範圍錯誤，鑑定內容即
      難期正確；水文分析主觀認定，未依客觀證據為認定基礎
      ；鑑定書水理演算範圍，未有實據，判斷顯有違誤；鑑定
      書計算水理分析結果，悖離事實甚鉅；戊○○魚塭之高程
      鑑定，前後矛盾有誤等重大違誤，再因水閘門是否能正常
      運作，與戊○○承租地淹水與否關係甚大，而本件鑑定機
      關僅依水利署第四河川局提供淹水前之93年6月份維護資
      料，即認定系爭事故日水閘門運作正常，未依93年7月份
      之紀錄，故不足採信云云。退步言之，本次淹水主因有三
      ，彰化縣鹿港鎮公所設置箱涵僅為其中原因之一，是縱認
      彰化縣鹿港鎮公所應負責任，亦僅應負三分之一責任等語
      。按法院囑託公署或團體陳述鑑定意見或審查之者，毋庸
      踐行具結之程序，此觀民事訴訟法第334條之規定，未為
      同法第340條所準用，即可明瞭（最高法院28年滬抗字第
      104號判例意旨參照），本件係由原審囑託水利技師公會
      鑑定，依上說明，該公會自無庸具結，是彰化縣鹿港鎮公
      所抗辯該鑑定於鑑定前未經具結，無證據能力云云，容有
      誤會。又水利技師公會鑑定時，共進行兩次現場會勘，第
      一次係於95年3月16日，由原審會同兩造代理人及水利技
      師公會技師前往現場履勘，第二次係於95年4月25日由水
      利技師公會技師會同戊○○及彰化縣鹿港鎮海埔里里長履
      勘等情，有原審勘驗筆錄及前述鑑告報告可參（見原審卷
      第171頁、放在卷外之鑑定報告書第4、5頁），第一次會
      勘時，彰化縣鹿港鎮公所代理人在場且有陳述意見之機會
      ，第二次會勘時，亦有具公正客觀性之彰化縣鹿港鎮海埔
      里里長在場，是彰化縣鹿港鎮公所辯稱未予彰化縣鹿港鎮
      公所適時陳述意見機會，影響彰化縣鹿港鎮公所訴訟權益
      甚大，及會勘時未會同彰化縣鹿港鎮公所，本件鑑定程序
      不合法云云，亦無足採信。另彰化縣鹿港鎮公所辯稱鑑定
      依據與所附公文及事實不符，鑑定書依據之淹水當時狀況
      ，並無客觀證明，且自行主觀推測，認定基礎顯有錯誤；
      鑑定書引用基本資料未說明採用基礎及理由；鑑定基礎之
      集水區認定範圍錯誤，鑑定內容即難期正確；水文分析主
      觀認定，未依客觀證據為認定基礎；鑑定書水理演算範圍
      ，未有實據，判斷顯有違誤；鑑定書計算水理分析結果，
      悖離事實甚鉅；戊○○魚塭之高程鑑定，前後矛盾有誤等
      重大違誤云云，均未見彰化縣鹿港鎮公所提出證據資以證
      明，則其此部分辯解，尚屬臆測，無足為信。另查，依經
      濟部水利署第四河川局97年1月10日水四管字第097020007
      30號函及所附「椿號（OK+110）顏厝海堤之水門第28號於
      96年7月份淤砂清除維護紀錄資料」表（見本院卷第194-
      196頁）所載，93年7月份之第一次維護紀錄為93年7月5日
      ，「清淤內容物」欄記載為「垃圾阻塞」、「處理情形」
      欄記載為「已清除」等語，該紀錄係在敏督利颱風過後所
      為，難據之認93年7月2日本件事故發生時有淤積或阻塞情
      形存在，難據為上開鑑定報告有不可採信之證據，此外，
      彰化縣鹿港鎮公所復未舉證證明93年7月2日當時水閘門有
      淤積或阻塞，本件戊○○之漁池淹水係因該水閘門之淤積
      或阻塞所致，是其此部分抗辯同無足取。
    6.彰化縣鹿港鎮公所另辯稱戊○○排水係使用退輔會所有之
      排水系統，退輔會應保持其排水道之暢通，與彰化縣鹿港
      鎮公所無關，且戊○○如有損失，亦係因敏督利颱風所夾
      帶之大豪雨，及滿潮期間為防止海水倒灌關閉閘門所致，
      與彰化縣鹿港鎮公所之系爭排水箱涵設置並無關係云云，
      然為戊○○否認。經查，本件戊○○之損失係因系爭排水
      箱涵之設置，將原排水系統集水範圍區域外之逕流量導入
      戊○○使用之排水溝內，致戊○○使用之排水溝無法負擔
      此增加之逕流量，導致向兩岸溢淹所致，已如前述，於彰
      化縣鹿港鎮公所既未能舉證證明退輔會有未保持戊○○所
      使用之排水道暢通、及敏督利颱風當日閘門係關閉之事實
      ，是彰化縣鹿港鎮公所上開辯解，自屬無據，不足採信。
      彰化縣鹿港鎮公所再辯稱戊○○僅要求退輔會催促彰化縣
      鹿港鎮公所進行前開避免污染之工程，並未即時終止契約
      或自行修繕，顯有怠於避免或減少損害，戊○○行為為損
      害之共同原因，且其過失行為並有助成損害之發生或擴大
      ，本件戊○○既就其損害之發生與有過失，彰化縣鹿港鎮
      公所自得減輕賠償金額，或免除之云云。然本件損害事件
      之發生原因及責任在於彰化縣鹿港鎮公所，已前述述，自
      與戊○○有無終止與退輔會之契約無涉，亦與戊○○使用
      之排水溝是否暢通無涉，難謂戊○○對於本件損害之發生
      及擴大與有過失，彰化縣鹿港鎮公所辯稱戊○○就本件損
      害之發生及擴大與有過失，不足為信。
    7.綜上，彰化縣鹿港鎮公所設置系爭排水箱涵有欠缺，致戊
      ○○財產受有損害，且兩者間具有相當因果關係，則戊○
      ○請求彰化縣鹿港鎮公所負國家賠償責任，賠償其所受之
      損失，自屬有據。
  (三)關於戊○○所受損失為若干之爭點部分：
    1.按國家損害賠償，除依本法規定外，適用民法規定，國家
      賠償法第5條定有明文。又損害賠償，除法律另有規定或
      契約另有訂定外，應以填補債權人所受損害及所失利益為
      限。依通常情形，或依已定之計劃、設備或其他特別情事
      ，可得預期之利益，視為所失利益，民法第216條亦定有
      明文。
    2.關於所失利益部分：
    (1)戊○○主張於93年3月13日、3月20日、3月27日三次購買
      草蝦苗合計5,025,000尾之事實，業據證人蔡應山在原審
      結證屬實（見原審卷第148頁），並有估價單影本3份在原
      審卷為憑（見原審卷第30頁），堪信為真。彰化縣鹿港鎮
      公所辯稱依93年陸上養殖漁業放養申報清冊所示，戊○○
      並未申報養殖草蝦，故戊○○是否於上開地區養殖草蝦，
      並非無疑等語，並提出鹿港鎮93年陸上養殖漁業放養申報
      清冊影本1份為據（見原審卷第89頁），然僅能證明戊○
      ○未依規定申報，無從證明戊○○並無養殖草蝦之事實，
      此外，彰化縣鹿港鎮公所復未能提出其他證據以實其說，
      是其抗辯戊○○未養殖草蝦云云，不足採信。再本件戊○
      ○另主張草蝦之存活率為90%，其養殖4,500,000尾成蝦，
      成蝦重量為40尾1台斤，總重量為112,500台斤，時價每台
      斤為180元，合計為20,250,000元，每台斤成本70元，獲
      利報酬為每台斤110元，故戊○○受有獲利報酬所失利益
      計12,375,000元，僅先請求8,000,000元等語。惟就存活
      率為90%部分，戊○○並未能舉證以實其說，其主張以90
      %計算存活率，自不足採。另戊○○主張草蝦時價每台斤
      為180元部分，固據其在原審提出估價單1份為據（見原審
      卷），然該估價單為私文書，業據被告否認其真正性，戊
      ○○迄未能舉證證明該估價單為真正，則該估價單自無從
      採用。另查，草蝦苗之存活率，依台灣省水產試驗所東港
      分所1969至1971年研究報告所示，存活率為70%；66年台
      灣省水產試驗所試驗研究報告第29號人民配合飼料飼育草
      蝦試驗所示，存活率為85%以上；77年國立中山大學企業
      管理研究所碩士引據75年東港水產試驗所報告所示，平均
      存活率為70%；83年國立中山大學海洋生物研究所碩士論
      文，平均存活率為87%至68%；行政院農業委員會水產試驗
      所92年度科技研究計劃研究報告，平均存活率為78%至97%
      ，有各該研究報告節本在卷可憑，是依上開研究報告所示
      ，草蝦苗存活率至少為68%以上，則以68%計算，尚稱妥適
      。又行政院農業委員會漁業署公佈草蝦養殖市場行情所示
      93年7月1日至7月31日彰化地區交易平均價格每公斤190.1
      元，有漁產品全球資訊網網頁所示資料為據，戊○○主張
      以此為計算標準，亦稱合理。據此計算，戊○○於93年3
      月間，購買草蝦苗5,025,000尾，至93年7月2日，有68%存
      活，為3,417,000尾，40尾1台斤，3,417,000尾為85425台
      斤，折合為51,255公斤，每公斤交易平均價格為190.1元
      ，扣除戊○○自承每台斤成本70元即每公斤成本116.7元
      （小數點以下第二位四捨五入），則每公斤可獲利190.1
      －116.7＝73.4元，51,255公斤可獲利3,762,117 元，逾
      此部分請求，則核無據，不應准許。
    (2)彰化縣鹿港鎮公所在本院辯稱戊○○主張草蝦每台斤成本
      70元即每公斤成本116.7元並不可採，應依證人丁○○證
      稱之為每台斤成本150元左右（見本院卷第139頁反面），
      折合為每公斤250元計算扣除等語。惟查，證人丁○○固
      在本院證稱草蝦成本為每台斤150元即每公斤250元等語，
      惟該價格顯已高於前述行政院農業委員會漁業署公佈草蝦
      養殖市場行情所示93年7月1日至7月31日彰化地區交易平
      均價格每公斤190.1元，若採計其證稱之成本價格計算，
      則施養殖草蝦不僅無任何利潤，反而虧本，恐無人會養殖
      草蝦，證人丁○○證稱之上開成本價自無可採，是彰化縣
      鹿港鎮公所抗辯本件應扣除每公斤成本250元後，計算戊
      ○○所失利益，即無可採。
    (3)戊○○在本院主張草蝦交易價格為每台斤210元至280 元
      之間，換算為每公斤350元至467元之間，業經證人丁○○
      證稱在卷，依最低價即每公斤350元計算，扣除草蝦成本
      每公斤116.7元，則每公斤可獲利233.3元，以62184公斤
      計算，則戊○○共可獲利14,507,527.2元，此為戊○○所
      失利益。惟查，證人丁○○擔任理事長之彰化縣養殖漁業
      發展協會固於96年4月23日以（九六）彰漁協字第030號函
      及所附會員交易價格表各一份答覆本院（見本院卷第51、
      52頁），而該交易價格表所載交易價格係自210元至280元
      不等，且經證人丁○○在本院證稱當時價格就是這樣等語
      （見本院卷第138反面）。惟查，前開價格係養殖漁民活
      草蝦池邊交易價格，僅有訴外人許進利、洪明讚、黃成啟
      、吳福興、黃文世、陳明郎等六人於93年7月8日至同年月
      22日之交易價格，上開價格係由彰化縣養殖漁業發展協會
      之人員去詢問所得，因只有上開人員有單據，故只列該部
      分價格等情，亦據證人丁○○在本院結證屬實（見本院卷
      第140、141頁），上開資料因提供出售價格之人數過少，
      難以反應實際價格，仍應以前開行政院農業委員會漁業署
      公佈草蝦養殖市場行情所示93年7月1日至7月31日彰化地
      區交易平均價格每公斤190.1元為本件計算標準，是戊○
      ○主張應以每公斤350元計算草蝦交易價格等語，自無可
      採。
    3.關於草蝦苗成本部分：戊○○主張購買草蝦苗支出332,12
      0元一節，固經前開證人蔡應山在原審證述在卷，並有戊
      ○○提出之估價單影本一份在原審為憑（見原審卷第  頁
      ），且為彰化縣鹿港鎮公所不爭執，堪認為真正。惟查，
      戊○○購買草蝦苗之目的係為養殖後出售以賺取出售價格
      與成本價格之差額利益，該部分即為前述所謂之所失利益
      ，而戊○○請求所失利益於3,762,117元範圍內為有理由
      ，已如前項所述，戊○○再於本項請求草蝦苗，於存活率
      68%部分，顯有重複之虞，至於超出存活率之32%部分，則
      為自然之死亡率，縱無本件事故，亦屬其養殖之正常折損
      率範圍，均不應准許（原審認其中68%之草蝦苗成本即225
      ,842 元部分應由彰化縣鹿港鎮公所賠償，尚有未洽）。
    (4)關於輔助飼料、養蝦營養補充劑部分：戊○○主張輔助飼
      料支出493,300元；養蝦營養補充劑支出45,000元，包含
      高單位綜合維他命：6,000元、乳酸菌：120,000元、利菌
      生：27,000元等語，固有證人林朝來、戴明生於本院95年
      2月10日言詞辯論期日證述在卷，惟查，戊○○自承前開
      物品均係供草蝦食用之物，93年7月2日前上述物品均遭草
      蝦食畢等語在卷（見原審卷第417頁反面），於93年7月2
      日本件損失發生時，前開物品顯已因遭草蝦食畢而未現實
      存在，自不得請求賠償，縱認於本件事故發生時尚未因餵
      養草蝦而仍存在，惟因上開飼料及營養補充劑等均屬養殖
      草蝦之成本，該部分為前述所失利益時應扣除之成本之一
      （戊○○雖在原審供稱有扣除一部分，然未舉證證明之，
      不足採信），是戊○○此部分請求，顯有重複，為無理由
      。
    (5)關於養殖池池體損害部分：
    戊○○主張池堤崩坍約750公尺，堤坡面長約3公尺，合計
      約2,250平方公尺，每平方公尺修復工料約500元，計1,12
      5,000元部分，業經彰化縣鹿港鎮公所否認，並以戊○○
      於93年1月初因寒害向彰化縣鹿港鎮公所申請漁業天然災
      害救助，彰化縣鹿港鎮公所所屬職員張淑真於同年2月2日
      前往履勘查察，即發現其養殖池之堤岸崩塌，池體損害嚴
      重，是戊○○主張堤岸之損壞係因敏督利颱風肆虐後所生
      之損害，顯有可疑等語為辯。經查，證人即彰化縣鹿港鎮
      公所職員張淑真雖在原審證稱在卷（見原審卷第459頁反
      面），並有證人張淑真拍攝日期為93年2月2日之照片在原
      審卷為據（見原審卷第86頁），經核對張淑真於93年2月2
      日拍攝之照片與戊○○所提於93年7月2日後拍攝之照片，
      就池堤崩坍部分情形相差無幾，是彰化縣鹿港鎮公所辯稱
      池堤損壞早於93年2月2日前即已發生等語，雖屬有據，然
      查，戊○○在證人張淑真於93年2月2日勘驗漁池後，委由
      義昌砂石行之實際負責人甲○○整修漁池，甲○○於93年
      2月6日起至同年月15日曾整修系爭漁池一節，業經證人甲
      ○○在本院結證屬實（見本院卷第190頁反面），並有工
      程費用明細證明書影本一份在本院卷足稽（見本院卷第14
      7頁），是堪信系爭漁池在本件事故即93年7月2日前已整
      修完畢。再查，系爭漁池因93年7月2日之事故遭受損害，
      經甲○○在95年8月26日至同年10月8日進行整修，其工程
      費用合計為1,289,050元一節，亦經證人甲○○在本院結
      證屬實（見本院卷第190頁反面），並有修補工程費用收
      據明細表一份在本院卷可佐（見本院卷第146頁），彰化
      縣鹿港鎮公所抗辯戊○○並未受有損害，自無可採。是戊
      ○○請求彰化縣鹿港鎮公所賠償其中一部分費用即1,125,
      000元，核屬有據，應予准許。原審駁回戊○○此部分請
      求，尚有未洽。
    彰化縣鹿港鎮公所辯稱系爭養殖池池體係戊○○於81年間
      向訴外人行政院國軍退除役官兵輔導委員會彰化農場（下
      稱退輔會）承租，並非戊○○所有，戊○○不得請求損害
      賠償等語。惟查，戊○○自81年起即在上開承租土地上進
      行土質改良、開發整池，投資經營養殖事業一節，有行政
      院國運退除役官兵輔導委員會魚殖管理處彰化分場證明書
      影本一份在原審卷為證（見原審卷第451頁），彰化縣鹿
      港鎮公所上開抗辯，自無可採。
    (6)關於電源設備換修損失部分：戊○○主張購買電源設備支
      出217,650元一節，業經證人李淑燕在原審結證屬實（見
      原審卷第149頁），並有免用統一發票收據及估價單可按
      （見原審卷第38-45頁），堪信為真正。彰化縣鹿港鎮公
      所雖辯稱其職員張淑真於93年2月2日履勘系爭漁池時，即
      發現如卷附附件四（見原審卷第27、28頁）之設備損壞，
      足認該損害與本件事故無關等語。惟查，證人張淑真在原
      審證稱略以：因為有好幾池，伊只有看一池，那一池只有
      一台水車，伊沒有試用，故不知水車是好是壞，電纜戊○
      ○有叫伊看，但伊沒有仔細看，浮管、開關箱伊沒有注意
      等語（見原審卷第459頁反面），並未明確證述有上開設
      備損壞等語，是彰化縣鹿港鎮公所前開抗辯，自無可採。
      再查，依行政院所頒「固定資產耐用年數表」及「固定資
      產折舊率表」規定（見本院卷第45頁、第241頁），「水
      產物養殖設備」之耐用年數為4年，依定率遞減法每年折
      舊千分之438計算，及參以戊○○在本院自承上開電業設
      備係91年間始更換一節，認系爭電業設備至本件事故發生
      即93年7月2日時已使用2年（上訴人未能證明更換月份，
      為公平及權宜計，以年中即該年7月1日為更換日；彰化縣
      鹿港鎮公所辯稱系爭電業設備已使用超過10年〔見本院卷
      第189頁〕，未據舉證以實其說，且核與固定資產耐用年
      數表所載耐用年限為4年差異過鉅，應不可採），依戊○
      ○所提之上開收據、估價單及證人李淑燕證詞，其更換電
      業設備之費用為217,650元，是扣除折舊後，戊○○得請
      求之電業設備損害額為68,743元（計算式：217650×0.43
      8＝95331。〔000000－00000〕×0.438＝53576。217650
      －〔95331+ 53576〕＝68743。元以下四捨五入，下同）
      ，是戊○○請求金額於68,743元範圍內為有理由，逾此部
      分之請求，即屬無據，應予駁回。原審就逾68,743元金額
      部分亦為准許判決，尚有未洽。
    (7)基上，戊○○得請求彰化縣鹿港鎮公所賠償之項目為所失
      利益3,762,117元、電源設備換修損失68,743元、養殖池
      池體損害1,125,000元，合計4,955,860元（計算式為：
      0000000+68743+0000000=0000000）。
四、綜上所述，戊○○主張彰化縣鹿港鎮公所應負國家賠償責任
    ，為有理由，既如前述，從而，戊○○依國家賠償法第3條
    第1項規定，在原審起訴請求彰化縣鹿港鎮公所賠償其合計
    10,213,070元之本息，於4,955,860元及自戊○○93年11月
    10日請求彰化縣鹿港鎮公所賠償之日起至清償日止按年息5%
    計算之利息範圍內，為有理由，應予准許，逾此範圍，則屬
    無據，不應准許。至戊○○在本院擴張請求彰化縣鹿港鎮公
    所再給付12,893,979元本息部分，同屬無據，應予駁回，其
    假執行之聲請亦失所附麗，併予駁回。原審就前開應准金額
    其中之4,205,609元本息部分，為戊○○勝訴判決，並依兩
    造陳明，分別酌定供擔保金額，為准免假執行之宣告，核無
    不合，彰化縣鹿港鎮公所上訴論旨指摘原判決此部分不當，
    求予廢棄改判，為無理由，應予駁回。至原審就上開應准許
    金額其中逾4,205,609元本息部分（按即750,251元部分。計
    算式為4,955,860－4,205,609=750,251），為戊○○敗訴判
    決，則有未當，戊○○上訴論旨指摘原判決此部分不當，求
    予廢棄改判，為有理由，應由本院將此部分予以廢棄改判，
    並依兩造陳明，分別酌定相當供擔保金額，為准免假執行之
    宣告。至原審就上開不應准許部分，為戊○○敗訴判決，並
    駁回其假執行之聲請，核亦無不合，戊○○上訴指摘原判決
    此部分不當，求予廢棄改判，為無理由，應予駁回。
五、兩造其餘攻擊或防禦方法及舉證，經本院斟酌後，認為均不
    足以影響本判決之結果，不予一一論述，併此敘明。
據上論結，本件戊○○之上訴為一部有理由，一部無理由，擴張
之訴為無理由，彰化縣鹿港鎮公所之上訴為無理由，依民事訴訟
法第450條、第449條第1項、第79條但書，條判決如主文。
中    華    民    國    97    年    4     月    2    日
                  民事第六庭    審判長法  官  袁再興
                                      法  官  吳惠郁
                                      法  官  陳賢慧
以上正本係照原本作成。
如對本判決上訴，須於收受判決送達後二十日內向本院提出上訴
書狀，其未表明上訴理由者，應於提出上訴後二十日內向本院提
出上訴理由書（須按他造人數附具繕本）。
上訴時應提出委任律師為訴訟代理人之委任狀。具有民事訴訟法
第四百六十六條之一第一項但書或第二項之情形為訴訟代理人者
，另應附具律師及格證書及釋明委任人與受任人有該條項所定關
係之釋明文書影本。
                                      書記官  金珍華
中    華    民    國    97    年    4     月    7     日
                                                      Ｍ


司法院資訊處製作；財團法人民間司法改革基金會備份。
